最　高　行　政　法　院　判　決
　　　　　　　　　　　　　94年度判字第00371號
上　訴　人　丁○○
　　　　　　戊○○
　　　　　　丙○○
　　　　　　乙○○
　　　　　　辛○○
　　　　　　己○○
　　　　　　壬○○
　　　　　　庚○○
被 上訴 人　花蓮縣稅捐稽徵處
代　表　人　甲○○
上列當事人間因地價稅事件，上訴人等對於中華民國92年10月7日
臺北高等行政法院91年度訴字第3360號判決，提起上訴，本院判
決如下：
　　主  文
上訴駁回。
上訴審訴訟費用由上訴人等負擔。
　　理  由
一、本件上訴人在原審起訴意旨略以：本件被上訴人以坐落花蓮
    縣花蓮市○○段1747地號等23筆土地（下稱系爭土地），業
    經花蓮縣花蓮地政事務所（以下簡稱為花蓮地政事務所）依
    債權人之申請，代上訴人等8人與其他繼承人陳俞妏等9人辦
    理共同繼承其祖父陳來成之繼承登記在案，遂於90年間函送
    地價稅繳款書通知上訴人等8人繳納稅款。上訴人等8人則以
    渠等知悉其祖父陳來成第一順位繼承人均已拋棄繼承後，即
    於83年4月7日通知其他繼承人陳俞妏等9人拋棄繼承，並於
    83年5月7日向台灣士林地方法院（下稱士林地院）陳報拋棄
    繼承，認其等並非繼承人，故於90年12月19日向被上訴人申
    請更正。被上訴人竟未准更正。上訴人等不服，循序提起本
    件行政訴訟。按上訴人等8人為被繼承人陳來成之孫，被繼
    承人之子女即第一順位繼承人陳中山（戊○○之父）、陳金
    安（丁○○、丙○○、乙○○之父）、蒙陳碧玉（辛○○、
    己○○、壬○○、庚○○之母），均已依民法第1174條第2
    項規定於2個月內以書面向士林地院為拋棄繼承之登記。然
    因第一順位繼承人尚有被繼承人陳來成與妾李強卻所生之子
    陳俊龍、陳儀山、陳建呈3人，依民法第1176條第1款規定，
    陳中山、陳金安、蒙陳碧玉之應繼分歸屬於同為繼承人之陳
    俊龍、陳儀山、陳建呈，故上訴人戊○○等自非陳來成之繼
    承人。且士林地院83年度繼字第212號裁定亦認上訴人等8人
    並非繼承人。然被上訴人不察，就陳來成未辦繼承登記之遺
    產即系爭土地，併列上訴人等8人為陳來成之繼承人，命上
    訴人等8人繳納90年一期地價稅，有損上訴人等法律上之利
    益。為此請判決將原處分及訴願決定均撤銷等語。
二、被上訴人則以：士林地院以91年2月19日士院儀民安80繼29
    9字第05395號函覆：「本院受理80年度繼字第299號陳俊龍
    、陳儀山、陳建呈等3人拋棄繼承等事件，業於80年9月12日
    准予備查在案。」。則本案第一順序一親等繼承人均已拋棄
    繼承，依民法第1176條第5項規定，由次親等血親卑親屬繼
    承（即包含申請人在內共17人同為繼承）。又上訴人等拋棄
    繼承之聲請，經士林地院83年度繼字第212號民事裁定駁回
    ，且本案土地登記簿謄本之所有權人亦已登記為上訴人等17
    人，則依土地稅法第3條及其施行細則第20條規定，地價稅
    係以土地登記簿謄本所載之所有權人為納稅義務人。在尚未
    判決變更法定繼承人，亦未囑託地政事務所變更登記之情形
    下，基於依法行政原則，被上訴人以土地登記簿登載之所有
    權人為課徵對象，並無違誤等語，資為抗辯。
三、原審斟酌全辯論意旨及調查證據結果，以：查上訴人等8人
    於知悉被繼承人陳來成死亡，其第一順位繼承人陳中山、陳
    金安、蒙陳碧玉、陳俊龍、陳儀山、陳建呈等6人先後拋棄
    繼承後，曾於83年4月7日通知其他同順位繼承人陳俞妏等9
    人拋棄繼承，並於83年5月7日向士林地院陳報拋棄繼承，此
    有上訴人等提出之存證信函及陳報狀附卷可稽。惟因士林地
    院認陳來成之第一順位繼承人陳中山、陳金安、蒙陳碧玉拋
    棄繼承後，尚有同順位繼承人陳俊龍、陳儀山、陳建呈等3
    人未拋棄繼承，依民法第1176條第1項規定，第一順位之繼
    承人中有拋棄繼承者，其應繼分歸屬於其他同為繼承之人，
    上訴人等尚非屬陳來成之遺產繼承人為由，駁回上訴人等之
    拋棄繼承。花蓮地政事務所始依據士林地院上開裁定及台灣
    花蓮地方法院（下稱花蓮地院）之通知，准由債權人代位辦
    理系爭土地之繼承登記為上訴人等8人及其他同順位繼承人
    陳俞妏等9人共有，此有士林地院83年度繼字第212號民事裁
    定及花蓮地院89年11月15日花院祺民廉1476字第70764號函
    在卷可證。經查陳來成之繼承人陳俊龍、陳儀山、陳建呈等
    3人，實際已於80年8月30日向士林地院拋棄繼承，並經該院
    於80年9月12日以80年度繼字第299號通知准予備查在案，此
    亦經該院於92年9月18日以士院儀民字第37130號函復本院在
    案。從而士林地院83年度繼字第212號民事裁定，以被繼承
    人陳來成之第一順位繼承人陳中山、陳金安、蒙陳碧玉拋棄
    繼承後，尚有同順位繼承人陳俊龍、陳儀山、陳建呈等3人
    未拋棄繼承，依民法第1176條第1項規定，以上訴人等尚非
    屬陳來成之遺產繼承人為由，駁回上訴人等之拋棄繼承，固
    有顯然之錯誤。惟依民法第1174條第2項前段規定，究竟上
    訴人等以書面向士林地院聲明拋棄，是否在「知悉時起二個
    月為之」，依法應由士林地院認定，上訴人等應向士林地院
    聲請更正前開錯誤之裁定。另就上訴人等向該院陳報之拋棄
    繼承是否在「知悉」其得繼承之時起二個月內為之，聲請該
    院為實體之認定，如獲該院准予備查後，再持向花蓮地政事
    務所辦理更正登記，俟更正登記後，再由被上訴人更正上訴
    人等並非系爭土地之地價稅納稅義務人。本件被上訴人係行
    政機關，依法對上訴人等之拋棄繼承是否生效，並無實體審
    認權，其依土地稅法第3條第1項第1款及土地稅法施行細則
    第20條規定，以上訴人等係系爭土地納稅義務基準日土地登
    記簿謄本所載之所有權人，為地價稅之納稅義務人，分單核
    課90年期地價稅之處分並無違誤，訴願決定予以維持，亦稱
    妥適，上訴人等之訴自屬無理由，應予駁回等由。資為其判
    決之論據。
四、本院按：「地價稅或田賦之納稅義務人如左：一、土地所有
    權人。」為土地稅法第3條第1項第1款所明定。次按「地價
    稅依本法第40條之規定，每年一次徵收者，以8月31日為納
    稅義務基準日。．．．各（年）期地價稅以納稅義務基準日
    土地登記簿所載之所有權人或典權人為納稅義務人。」亦為
    土地稅法施行細則第20條第1項所明定。查原判決以：本件
    被上訴人係行政機關，依法對上訴人等之拋棄繼承是否生效
    ，並無實體審認權，其依前引土地稅法第3條第1項第1款及
    土地稅法施行細則第20條第1項規定，認上訴人等係系爭土
    地納稅義務基準日土地登記簿謄本所載之所有權人，依法為
    地價稅之納稅義務人，分單核課90年期地價稅之處分並無違
    誤，據以駁回上訴人等之訴，並明士林地院83年度繼字第
    212號民事裁定，以上訴人等尚非屬陳來成之遺產繼承人為
    由，駁回上訴人等之拋棄繼承，固有顯然之錯誤。惟依民法
    第1174條第2項前段規定，究竟上訴人等以書面向士林地院
    聲明拋棄，是否在「知悉時起2個月為之」，依法應由士林
    地院認定，上訴人等應向士林地院聲請更正前開錯誤之裁定
    。另就上訴人等向該院陳報之拋棄繼承是否在「知悉」其得
    繼承之時起2個月內為之，聲請該院為實體之認定，如獲該
    院准予備查後，再持向花蓮地政事務所辦理更正登記，俟更
    正登記後，再由被上訴人更正上訴人等並非系爭土地之地價
    稅納稅義務人。業已指明上訴人等應循此途徑解決，可見原
    判決就本件駁回上訴人等之訴之理由，已明甚詳，尚無上
    訴意旨所指有判決不備理由之違誤。故上訴意旨猶以：上訴
    人等係於知悉第一順位之繼承人陳俊龍、陳儀山、陳建呈均
    拋棄繼承，成為繼承人時，於2個月之期間內亦拋棄繼承，
    故上訴人等之行為符合繼承登記法令補充規定第56則之規定
    ，自屬合法。另被上訴人既為一稽徵機關，自有查明真實納
    稅義務人之義務，而原判決未敘明原處分何以並無違法不當
    之理由，自有判決不備理由之違法等語，自無可取。從而原
    審斟酌全辯論意旨及調查證據之結果，將原決定及原處分均
    予維持，駁回上訴人等之訴，核無違誤。上訴論旨，仍執前
    詞，指摘原判決違誤，求予廢棄，難認有理由，應予駁回。
五、據上論結，本件上訴為無理由，爰依行政訴訟法第255條第1
    項、第98條第3項前段，判決如主文。
中    華    民    國    94    年    3     月   17     日
                  第一庭審判長法  官　黃　綠　星
                              法  官  陳　秀　美
                              法  官　蔡　進　田
                              法  官　黃　璽　君
                              法  官　廖　宏　明
以  上  正  本  證  明  與  原  本  無  異
中    華    民    國    94    年    3    月    17     日
　　　　　　　　　　　　　　　書記官　彭　秀　玲
